【裁判字號】    98,重訴,58
【裁判日期】    980609
【裁判案由】    損害賠償
【裁判全文】
臺灣高雄地方法院民事判決              98年度重訴字第58號
原      告  己○○○
            甲○○
            乙○○
            庚○○
            丙○○
            戊○○
            丁○○
原告兼上七
人共    同
訴訟代理人  癸○○
被      告  辛○○
                      （在高雄第二監獄執行）
訴訟代理人  壬○○
上當事人間損害賠償事件，原告於本院刑事訴訟程序（97年度審
交易字第141 號）提起附帶民事訴訟（97年度審交附民字第43號
），經刑事庭裁定移送，本院於民國98年5 月21日言詞辯論終結
，判決如下：
    主  文
被告應給付原告癸○○新臺幣肆拾貳萬陸仟玖佰陸拾陸元，及自
民國九十六年九月三十日起至清償日止，按年息百分之五計算之
利息。
被告應給付原告己○○○新臺幣貳拾參萬玖仟零伍拾貳元，及自
民國九十六年九月三十日起至清償日止，按年息百分之五計算之
利息。
被告應給付原告甲○○、乙○○、庚○○、丙○○、戊○○、丁○○各新臺幣壹拾參萬貳仟伍佰元，及均自民國九十六年九月三
十日起至清償日止，按年息百分之五計算之利息。
原告其餘之訴均駁回。
訴訟費用由被告負擔十分之二，餘由原告平均負擔。
本判決第一項如原告癸○○提出新臺幣壹拾肆萬元為被告供擔保
後，得假執行；本判決第二項如原告己○○○提出新臺幣捌萬元
為被告預供擔保後，得假執行；本判決第三項如原告甲○○、乙○○、庚○○、丙○○、戊○○、丁○○各提出新臺幣肆萬捌仟
元為被告預供擔保後，得假執行。但被告如以新臺幣肆拾貳萬陸
仟玖佰陸拾陸元為原告癸○○預供擔保；以新臺幣貳拾參萬玖仟
零伍拾貳元為原告己○○○預供擔保；各以新臺幣壹拾參萬貳仟
伍佰元為原告甲○○、乙○○、庚○○、丙○○、戊○○、丁○○預供擔保後，得免為假執行。
原告其餘假執行之聲請均駁回。
    事實及理由
一、原告主張：被告辛○○於民國96年9 月27日下午2 時25分許
    ，駕駛牌照號碼UO-9856 號自用小貨車（下稱肇事貨車），
    沿高雄縣鳳山市○○○路由北往南方向行駛，行經自強一路
    （設置閃光黃燈）與南光街（設置閃光紅燈）交岔路口時，
    本應注意其行進應遵守燈光號誌之指示，且閃光黃燈號誌表
    示警告，車輛應減速接近路口，小心通過，並應注意車前狀
    況，隨時採取必要之安全措施。而依當時天候晴朗、光線充
    足、路面平坦無障礙物等情況，復無不能注意之情事，竟未
    減速接近路口再小心通過，適被害人余欽武騎乘牌照號碼YV
    V-559 輕型機車沿南光街由東往西方向駛至上開交岔路口，
    肇事貨車車頭竟直接撞擊上開輕型機車右側車頭，余欽武因
    而人車倒地，致頭部外傷併顱內出血及蜘蛛腦膜下腔出血，
    經送醫急救，仍於同年月30日上午7 時30分許不治死亡。原
    告己○○○、癸○○、甲○○、乙○○、庚○○、丙○○、
    戊○○及丁○○分別為余欽武之母親、配偶與及子女，各受
    有下列損害：(1)醫療及喪葬費：原告癸○○因本件交通事故
    而為余欽武支出醫療費新臺幣（下同）8,800 元及殯葬費29
    萬1,200 元，合計30萬元。(2)扶養費用：依內政部統計處公
    布之95年臺閩地區簡易生命表，原告己○○○（11年3 月10
    日生）之平均餘命尚有7.23年，其可受扶養年限應以7 年計
    算；另原告癸○○係41年3 月6 日生，余欽武係35年10月10
    日生，本件事故死亡時為61歲，平均餘命尚有20.15 年，原
    告癸○○為家庭主婦，應受余欽武扶養之年限為20年。該扶
    養費用標準依行政院主計處公布之95年度高雄縣平均每人每
    月消費支出1 萬3,776 元計算，每人每年之扶養費用為16萬
    5,312 元。二人均依霍夫曼計算法扣除中間利息（第一年不
    扣除中間利息），原告己○○○並由法定扶養義務人9 人、
    原告癸○○由法定扶養義務人7 人分擔扶養費用後，被告應
    賠償原告己○○○之扶養費用應為11萬6,380 元【計算式：
    （13776 元×12）×6.0000000 ÷9 ＝116380（小數點以下
    四捨五入--以下計算均同）】；應賠償原告癸○○之扶養費
    用應為33萬3,365 元【計算式：165312×14.116070 ÷7＝
    333365】。(3)精神慰撫金：原告等人痛失兒子、配偶、父親
    ，精神上承受極大痛苦，受有精神上損害各100 萬元。茲扣
    除已自汽車強制責任險領取之保險金150 萬元，由原告8 人
    平均分受之金額各為18萬7,500 元【計算式：0000000 ÷8
    ＝187500】後，爰依民法侵權行為之法律關係提起本訴等語
    ，並聲明：(一)被告應給付原告癸○○144 萬5,865 元【計算
    式：（300000＋333365＋0000000 －000000＝0000000 】；
    (二)被告應給付原告己○○○92萬8,880 元【計算式：（1163
    80＋0000000 －000000＝928880】；(三)被告應給付原告甲○○、乙○○、庚○○、丙○○、戊○○、丁○○各81萬
    2,500 元【計算式：0000000 －000000＝812500】，及均自
    96年9 月30日起至清償日止，按年息5 ％計算之利息。(四)前
    三項請求，願供擔保請宣告假執行。
二、被告則以：對系爭交通事故發生之過程及余欽武死亡之事實
    均不爭執，惟因被告目前沒有工作，確實無力負擔請求賠償
    之金額，且殯葬費及精神慰撫金請求之金額均屬過高等語置
    辯。並聲明：(一)原告之訴駁回，(二)如受不利判決，願供擔保
    ，請准宣告免為假執行。
三、本件被告於96年9 月27日下午2 時25分許，駕駛肇事貨車行
    經自強一路（設置閃光黃燈）與南光街（設置閃光紅燈）交
    岔路口時，未減速接近路口再小心通過，導致肇事貨車車頭
    直接撞擊余欽武騎乘之輕型機車右側車頭，余欽武因而人車
    倒地，致頭部外傷併顱內出血及蜘蛛腦膜下腔出血，經送醫
    急救，於同年月30日上午7 時30分許不治死亡。被告因犯業
    務過失致死罪，經臺灣高雄地方法院檢察署以97年度調偵字
    第261 號案件提起公訴，經本院刑事庭以97年度審交易字第
    141 號刑事判決，判處被告有期徒刑1 年確定，業已發監執
    行。原告則因余欽武死亡，已請領強制汽車責任保險金150
    萬元等情，原告並主張應予平均後各扣除18萬7,500 元等情
    ，為兩造所不爭執，並有高雄縣政府警察局交通警察大隊製
    作之道路交通事故現場圖、道路交通事故調查報告表(一)、(二)
    各1 份、現場蒐證照片20張及臺灣高雄地方法院檢察署相驗
    屍體證明書、國軍高雄總醫院診斷證明書附卷可稽（見高雄
    縣警察局鳳山分局刑案偵查卷--下稱警卷--第7-17頁）。就
    原告請求金額部分，被告同意原告己○○○、癸○○以行政
    院主計處、內政部統計處公布之95年高雄縣平均每人每月消
    費支出、95年臺閩地區簡易生命表計算扶養費用，且原告己○○○扶養費之計算並同意以余欽武的平均餘命可扶養的年
    限為計算標準，另原告已請領之保險金150 萬元應由原告平
    均分受，各扣除18萬7,500 元。是本件爭點在於：原告得請
    求賠償之金額應以若干為適當？
四、得心證之理由：
（一）按汽車（含機車）行駛時，駕駛人應注意車前狀況，隨時
      採取必要之安全措施；汽車行駛至交岔路口時，應遵守燈
      光號誌，各種閃光號誌之佈設原則如左... 幹道應設置閃
      光黃燈，支道應設置閃光紅燈；又閃光黃燈表示「警告」
      ，車輛應減速接近，注意安全，小心通過。閃光紅燈號誌
      表示「停車再開」，車輛應減速接近，先停止於交岔路口
      前，讓幹道車優先通行後認為安全時，方得續行，道路交
      通安全規則第94條第3 項及道路交通標誌標線號誌設置規
      則第211 條第1 項、第224 條第3 款分別訂有明文。本件
      依卷內道路交通事故調查報告表所示，事故發生地點為設
      有閃光紅燈及閃光黃燈之交岔路口，號誌運作正常，其中
      余欽武於南光街之行向為支道，設置閃光紅燈，被告在自
      強一路之行向為幹道，設置閃光黃燈，則余欽武騎乘機車
      駛至該處，本應注意先為停等禮讓，由被告車輛先行通過
      ；而被告行經該交岔路口，亦應減速接近，注意安全，小
      心通過，並應注意車前狀況。惟依上開道路交通事故現場
      圖顯示，雙方車輛係在該交岔路口中心點而靠近被告車行
      動線之位置發生碰撞，在發生撞擊前除刮地痕外並無任何
      煞車痕跡，可見余欽武並未停等禮讓被告先行，但被告亦
      未減速接近，注意安全並小心通過。尤其被告行車動向係
      由北往南，余欽武係由東往西，而雙方係在被告車行動線
      近該交岔路口中心位置處發生撞擊，余欽武進入該交岔路
      口範圍至遭撞擊地點相距有9.9 公尺，是遭撞擊之前早已
      駛入該交岔路口範圍，並於越過該交岔路口中心點後始遭
      撞擊。是如被告駛至該交岔路口時，對其車前狀況稍加注
      意，並減速通過，隨時採取必要之安全措施，自有閃避或
      煞停之可能。詎被告於警詢時自承「事故前並未看見對方
      車輛，距離約1 公尺才看見，撞倒後才煞車」等語（見警
      卷第2 頁），足見被告駕車確實漫不經心。且依當時天候
      晴朗、光線充足、路面平坦無障礙物等狀況，並無不能注
      意之情事，竟仍疏未注意，致迎撞余欽武之機車，余欽武
      人車倒地後，遭肇事貨車順勢往前推行，導致路面上產生
      長達14公尺之刮地痕，雙方車輛始在被告行向越過該交岔
      路口後，即自強一路北向南之車道中間處停止。由此亦足
      推認被告車行速度並非緩慢，其有未注意車前狀況及行經
      閃光黃燈之交岔路口未減速接近，小心通過之過失，應堪
      認定。本院斟酌上述兩車之行向、路權歸屬、撞擊位置及
      雙方應盡之注意程度等一切情形，認被告就本件交通事故
      之發生應負百分之40之過失責任，余欽武應負百分之60之
      過失責任，雙方過失比例為四比六。
（二）被告不法侵害余欽武之身體及生命，應負過失賠償責任，
      則原告依侵權行為之法律關係，得請求被告賠償之金額以
      若干為適當？
   1、按因故意或過失，不法侵害他人之權利者，負損害賠償責
      任，民法第184 條第1 項前段定有明文。又不法侵害他人
      致死者，對於支出醫療及增加生活上需要之費用或殯葬費
      之人，亦應負損害賠償責任；被害人對於第三人負有法定
      扶養義務者，加害人對於該第三人亦應負損害賠償責任；
      不法侵害他人致死者，被害人之父母、子女及配偶，雖非
      財產上之損害，亦得請求賠償相當之金額，民法第192 條
      第1 項、第2 項、第194 條分別定有明文。被告不法侵害
      被害人致死，原告癸○○為余欽武之配偶，為此支出醫療
      費及殯葬費，並應受扶養；原告己○○○為余欽武之母，
      亦應受扶養；原告甲○○、乙○○、庚○○、丙○○、戊○○、丁○○均為余欽武之子女，並均受有精神上之痛苦
      ，依上開規定，被告自應負損害賠償責任。茲就原告請求
      之項目及金額，逐一判斷如后。
   2、醫療費部分：
      原告癸○○主張余欽武受傷就醫期間，支出醫療費及殯葬
      費合計30萬元，其中殯葬費部分明確主張支出之金額為29
      萬1,200 元，餘均為醫療費用（見本院卷第85頁），是其
      請求醫療費用之金額應為8,800 元。此部分業據原告癸○○提出遠東救護車企業收據、高雄榮民總醫院及義大醫院
      收據共7 紙在卷為憑（見本院卷第66-7 2、79頁），並為
      被告所不爭執，雖其金額合計為1 萬0,556 元，但原告癸○○僅請求8,800 元，自有憑據，應予准許。
   3、殯葬費部分：
      原告癸○○主張其支出殯葬費用合計29萬1,200 元，固據
      提出與喪葬費相關之葬儀社塔位使用費、塔位管理費、骨
      灰缸、紙厝、西洋樓、法事壇內紙、棺木、靈堂佈置、喪
      葬代工工資等相關收據9 紙附卷可參（見本院卷第74-78
      頁），被告對該單據形式之真正亦不爭執。惟上開收據所
      列金額經統計結果，總額為25萬8,000 元，與其主張之金
      額並不相符，自應以該具體提出之單據為準據，先予敘明
      。按所謂殯葬費，指收殮費及埋葬費而言，祭獻牲禮費、
      樂隊費用、追悼超薦費、安置祿位費等，不得請求；又核
      給殯葬費金額，應斟酌死者身分、地位及經濟情況與實際
      上有無必要為準（最高法院55年台上字第646 號、50年台
      上字第1464號、48年台上字第798 號、49年台上字第952
      號、45年台上字第420 號判決意旨參照）。本件余欽武係
      35 年10 月10日生，死亡時為61歲，無業，社會、經濟地
      位尚可等一切情況，認上述收據、繳款書所列項目，其中
      紙厝、西洋樓之費用8,000 元及法事壇內紙之費用6,000
      元合計1 萬4,000 元之部分，非屬殯葬所必要，應予扣除
      外，其餘納骨塔使用費、靈堂布置、骨灰缸、棺木、塔位
      使用及管理及喪葬代工工資等項目，均屬必要。依此計算
      結果，原告癸○○請求支出殯葬費於24萬4,000 元之範圍
      內，為有理由，應予准許，逾此範圍之請求，則屬無據，
      應予駁回。
   4、扶養費部分：
      按受扶養權利者，以不能維持生活而無謀生能力者為限；
      前項無謀生能力之限制，於直系血親尊親屬不適用之，民
      法第1117條定有明文。本件原告己○○○係余欽武之母，
      名下無財產，95、96年度亦無所得資料；又原告癸○○為
      41年3 月生，已近法定65歲退休之齡，其名下有土地2 筆
      及房屋1 筆，94年至96年每年各有租賃所得3 萬6,000 元
      ，欲以之維持生活尚有困難，此有本院職權調閱之稅務電
      子閘門財產所得調件明細表在卷可憑，應認其二人均有受
      余欽武扶養之權利。關於扶養費用之計算標準及方式，依
      內政部統計處公布之95年臺閩地區簡易生命表，原告己○○○（11年3 月生）主張其平均餘命尚有7.23年，可受扶
      養年限應以7 年計算；另原告癸○○主張其係41年3 月生
      ，余欽武係35年10月10日生，本件事故死亡時間為61歲，
      平均餘命尚有20.15 年，是其應受余欽武扶養之年限為20
      年。該扶養費用標準依行政院主計處公布之95年度高雄縣
      平均每人每月消費支出1 萬3,776 元計算，每人每年之扶
      養費用為16萬5,312 元。二人均依霍夫曼計算法扣除中間
      利息（第一年不扣除中間利息），原告己○○○並由法定
      扶養義務人9 人、原告癸○○由法定扶養義務人7 人分擔
      扶養費用後，被告應賠償原告己○○○之扶養費用為11萬
      6,380 元【計算式：（13776 ×12）×6.0000000 ÷9 ＝
      116380】；應賠償原告癸○○之扶養費用為33萬3,365 元
      【計算式：165312×14.116070 ÷7 ＝333365】等情，俱
      為被告所不爭。準此，原告癸○○、己○○○各請求被告
      賠償扶養費用11萬6,380 元及33萬3,365 元，為有理由，
      應予准許。
   5、精神慰撫金部分：
      按法院對於慰撫金之量定，應斟酌雙方當事人之身分、地
      位及經濟狀況等關係定之（最高法院76年台上字第1908號
      判例意旨參照）。本院斟酌原告己○○○年歲已高，遽喪
      其子，哀痛白髮，自是不堪；原告癸○○夫婿亡故，年老
      無伴；其他原告頓然失怙，精神上之痛苦均屬非淺。又原
      告乙○○已婚，有專科畢業學歷，育有一子，由余欽武幫
      忙照顧；原告甲○○名下無不動產，96年度綜合所得為59
      萬2,004 元；原告庚○○未婚，無業，尚在正修大學二專
      班就讀；原告丙○○、戊○○、丁○○均未婚，均有大專
      畢業學歷，目前均已就業，96年度綜合所得各為31萬
      1,574 元、33萬2,430 元及47萬9,173 元。至被告年約58
      歲，業工，從事浪板裝修，父母均已仙逝，有4 名已成年
      之子女，其96年無所得，95年薪資所得37萬6,673 元，94
      年有43萬4,839 元，名下有房地各1 筆，財產總額約為
      220 萬4,190 元等情，有高雄縣政府警察局交通警察隊司
      法警察處理變死案件初步調查報告表及本院調閱之稅務電
      子閘門財產所得調件明細表附卷足據。審酌上情，認原告
      各請求慰撫金100 萬元，尚嫌過高，原告己○○○及癸○○部分應酌減為95萬元；原告甲○○、乙○○、庚○○、
      丙○○、戊○○、丁○○均酌減為80萬元，始為允洽，各
      原告逾越此部分之請求，均不應准許。
五、按損害之發生或擴大，被害人與有過失者，法院得減輕賠償
    金額或免除之，民法第217 條第1 項定有明文。此項規定之
    目的，在謀求加害人與被害人間之公平，故在裁判上法院得
    以職權減輕或免除之（最高法院85年台上字第1756號判例意
    旨參照）。本件被告對於本件交通事故之發生雖未抗辯余欽
    武亦與有過失，但基於加害人與被害人間之公平，仍應依職
    權審酌。本件余欽武就交通事故之發生亦與有百分之60之過
    失，有如前述，則原告得請求之賠償金額均應依該過失比例
    予以減輕，即就各原告得請求賠償之總額，以其百分之40計
    算。又依強制汽車責任保險法第32條之規定，保險人依強制
    汽車責任保險法規定所為之保險給付，視為被保險人損害賠
    償金額之一部分，被保險人受賠償請求時，得扣除之。本件
    原告主張已領取強制汽車責任保險金後由原告8 人平均受領
    ，該150 萬元之保險金應自得請求之賠償金額中由各原告平
    均予以扣除，經核算結果，各原告得請求之金額尚應應扣除
    18萬7,500 元一節，為被告所不爭執，是本件應核計各原告
    得請求金額之總額，依被告應負擔百分之40之過失比例折算
    後，再扣除該保險金18萬7,500 元，折算各原告得請求之金
    額。
六、綜上所述，原告本於侵權行為之法律關係，請求被告賠償之
    各項損害，其中：(一)原告癸○○請求賠償醫療費用8,800 元
    、殯葬費24萬4,000 元、扶養費33萬3,365 及精神慰撫金95
    萬元，經依過失比例折算後扣除保險金18萬7,500 元，合計
    為42萬6,966元【計算式：（8800＋244000＋333365＋9500
    00）×40％－187500＝426966】；(二)原告己○○○請求扶養
    費11萬6,380 元及精神慰撫金95萬元，依過失比例折算後扣
    除保險金18萬7,500 元合計為23萬9,052 元【計算式：（11
    6380＋950000）×40％－187500＝239052】；(三)原告甲○○
    、乙○○、庚○○、丙○○、戊○○、丁○○請求之精神慰
    撫金各為80萬元，經折算過失比例後扣除保險金18萬7,500
    元，各請求13萬2,500 元【計算式：800000×40％－187500
    ＝132500】，及均自96年9 月30日起至清償日止，按年息5
    ％計算之利息，為有理由，應予准許，至其等逾此範圍所為
    之請求，均屬無據，應予駁回。
七、兩造均陳明願供擔保，聲請宣告假執行或免為假執行，就原
    告勝訴部分，俱無不合，爰各酌定相當之擔保金額後准許之
    。至原告敗訴部分，其假執行之聲請均已失依附，應併予駁
    回。
八、本件為判決基礎之事證已臻明確，兩造其他攻防並所提之證
    據，認均與判決結果不生影響，無庸逐一論述，附此敘明。
九、據上論結，本件原告之訴為一部有理由，一部無理由，依民
    事訴訟法第79條、第390 條第2 項、第392 條第2 項，判決
    如主文。
中    華    民    國    98    年    6     月    9     日
                  民事第三庭  審判長法  官  朱玲瑤
                                    法  官  陳宛榆
                                    法  官  李嘉益
以上正本證明與原本無異。
如對本判決上訴，須於判決送達後20日內向本院提出上訴狀，同
時表明上訴理由（原判決所違背之法令及其具體內容或依訴訟資
料可認為原判決有違背法令之具體事實）；如已於本判決宣示後
送達前提起上訴者，應於判決送達後10日內補具上訴理由（均須
按他造當事人之人數附繕本）。
中    華    民    國    98    年    6     月    10    日
                              書記官  陳瓊芳


司法院資訊處製作；財團法人民間司法改革基金會備份。
